臺灣臺南地方法院刑事判決　　　　　　　　　　　　　九十三年度易字第八四二號
　　公　訴　人　臺灣臺南地方法院檢察署檢察官
　　被　　　告　乙○○
　　選任辯護人　蔡文斌律師
　　　　　　　　曾靖雯律師
　　　　　　　　何冠慧律師
右列被告因詐欺案件，經檢察官提起公訴（九十二年度偵字第一○六二九號），本院
判決如左：
    主  文
乙○○連續意圖為自己不法之所有，以詐術使人將本人之物交付，處有期徒刑肆月，
如易科罰金，以參佰元折算壹日。
    事  實
一、乙○○（原名張秀惠）於民國九十一年八月間，在台南縣白河鎮林子內二十一之
    三號，其所經營之「蓮香亭」陶藝工作室，以新台幣（下同）一萬元（包含現金
    五千餘元及價值約四、五千元之陶藝品）之代價，向真實姓名不詳，自稱為「吳
    」先生之人，換得支票二紙（票號：ＦＡ00000000號、付款人：中國
    農民銀行大順分行、發票人：李俊亞、發票日：民國（下同）九十一年十月十五
    日、金額：九萬六千八百元」；票號：ＡＡ00000000號、付款人：華
    泰商業銀行三重分行、發票人：尚淂企業有限公司、發票日：九十一年十二月二
    十五日、金額十五萬元）（以下簡稱系爭支票），面額共計二十四萬六千八百元
    （以下簡稱系爭金額）。乙○○明知所持有之系爭票據，係以極不相當之代價換
    取得來，顯屬來源不明而無法兌現之票據及明知其所經營之「忙裏偷閒」餐廳與
    「蓮香亭」陶藝工作室，營運不善，已無資力無法清償債務，竟基於意圖為自己
    不法所有之概括犯意，隱瞞前揭事實，先後於九十一年九月五日及十五日，藉詞
    其所經營之「忙裡偷閒」餐廳及「蓮香亭」陶藝工作室，亟需資金週轉擴充生產
    設備為由，連續向丁○○詐稱欲借款九萬六千八百元及十五萬元，共計二十四萬
    六千八百元。以致丁○○陷於錯誤，而先帶同乙○○至其友人丙○○屏東市住處
    借款，再向其居住台北真實姓名不詳綽號國華之友人處借款，而分別向丙○○借
    得其中九萬八千六百元，向國華借得其中十五萬元，丁○○並擔任乙○○之保證
    人，以擔保乙○○之付款。嗣丙○○及綽號國華之男子分持上開支票提示付款，
    均遭退票，而上開發票人尚淂企業有限公司之支票存款帳戶，更早已於同年八月
    二十九日成為銀行拒絕往來戶，經由丙○○及綽號國華男子之通知，丁○○至此
    始知受騙。
二、案經丁○○訴由臺灣臺南地方法院檢察署檢察官偵查起訴。
    理  由
一、訊據被告乙○○對於右揭交付系爭支票予告訴人丁○○，積欠告訴人丁○○系爭
    金額之事實並不否認，惟矢口否認有詐欺之犯行。辯稱：系爭金額是告訴人的投
    資款，而非借款，因告訴人退夥，被告返還其出資額及利息；系爭款項係使用於
    告訴人與被告間之投資事業上，所以告訴人才願意交付予被告；系爭支票是甲○○向被告買陶器時交付的，是用以支付貨款及預付款，被告並未以五千元不相當
    的代價取得系爭支票；偵查筆錄之記載不正確，被告不知道系爭支票無法兌現，
    告訴人取得支票時有向銀行徵信，支票之信用正常，而且被告有在票據上背書，
    不因票據無法兌現而免除票據上的責任，所以被告沒有施以詐術云云。
二、就系爭款項係投資款抑或借款部分：
  (一)經查：被告與告訴人間因合夥經營「蓮香亭」陶藝工作室，而簽訂投資合約書（
    見偵一卷即九十二年度發查字第一號卷第十頁）；其中告訴人投資十萬元款項部
    分並另行簽立草約（見偵一卷第十一頁）各一紙，足認告訴人與被告間就合夥經
    營事業及投資多少金額款項之事實曾簽立合約書。然系爭金額部分，並無如前揭
    情形般就投資金額部分另行簽訂合約，僅依一般借貸方式收受票據，參酌前情系
    爭金額似非合夥投資款項。又如系爭款項為投資款，在合夥事業結束結算之前被
    告並無清償告訴人之義務，被告亦無交付告訴人系爭票據之必要，且參酌前揭告
    訴人投資「蓮香亭」陶藝工作室十萬元之投資款項，被告並未交付告訴人票據之
    事實，被告今交付發票日期分別為九十一年十月十五日、九十一年十二月二十五
    日之支票，應係表示該期限屆至後即應為付款，依此尚難認系爭金額係投資款。
    又被告辯稱系爭金額係被告給付告訴人退夥金及利息云云，然如告訴人係中途退
    夥中止契約，則違約之人為告訴人，而非被告，告訴人自應賠償被告中途終止契
    約之損害，被告自亦無給付告訴人解約金利息之理，依此亦足認被告交付系爭票
    據予告訴人係為清償被告之借款而非投資款，其辯稱為投資款云云，應不足採。
  (二)次查：被告於檢察官偵查中提出本件「始未說明及對帳單」一紙（見偵一卷第二
    十頁）其中第十七行記載：「另因店所需，外加$246,800」等語。及被告九十三
    年二月十九日之答辯狀內記載：「另因店所需外加$246,800」等語（見偵二卷第
    一百二十四頁），均表明系爭金額係經營餐廳及陶藝工作室之費用，而未表明係
    告訴人投資之款項。復查：告訴人雖曾一度於檢察官偵查中陳稱系爭款項是投資
    云云（見偵一卷第五十八頁反面）。然細究告訴人於檢察官偵查中所述之全部內
    容為：「是張向我調現用在餐廳上。所以也是投資」等語。明確表明係被告向告
    訴人借款後用於渠等投資之事業上，故其所謂投資，應係指被告借款後被告之投
    資，而非指告訴人之投資。而被告對此於檢察官偵查中亦不否認（見同頁）。況
    被告於支票跳票後即匯三萬元予告訴人等語，此為被告供明在卷（見偵一卷第五
    十八頁反面）。如系爭款項為告訴人之投資款，被告為何不於始未說明及對帳單
    與答辯狀內逕行記載係告訴人之投資款，且須於支票跳票後匯款予告訴人？凡此
    均與現實交易常情不符。故系爭款項應為借款，而非告訴人之投資款，被告此部
    分辯詞亦不足採。
  (三)被告於檢察官偵查中曾分別供稱：「我有以支票向鄒小姐調現，支付生財器具所
    欠的款項」、「二張支票面額二十四萬六千八百元，是吳炎坤交給我的，支票先
    放在我這裏，當時支票信用良好，我拿支票給丁○○請她拿支票去調借現金供店
    裏做資金營運」、「當時我向告訴人說店裏缺資金，問告訴人能否先拿這二張票
    去運用調借現金回店裏週轉」等語（分見偵一卷第九十六頁及偵二卷即九十二年
    度偵字第一○六二九號卷第十三、十八頁）等語，三度坦承系爭金額係向告訴人
    借款。
  (四)綜上所述，足認系爭金額係借款，而非告訴人之投資款。
三、就系爭票據是否以不相當之代價取得部分：
  (一)經查：被告就系爭支要如何取得之事實，先辯稱：支票是從認識的朋友轉來的客
    票，朋友叫「王」先生，姓名待查云云（見偵一卷第五十八頁）；後改稱支票是
    「吳炎坤」交付的（見偵一卷第七十三頁、本院準備程序筆錄第六頁）云云。依
    常情交付支票之人既係被告之朋友，被告對其真實姓名自應熟悉才是。然被告對
    交付其支票之人究為何人，前後供述竟然互相矛盾，實與常情有違，亦足推認被
    告不願據實供出其支票之取得來源，其來源顯非經由正常交易取得。
  (二)次查：被告就系爭票據來源之事實部分分別供稱：「是吳先生要買一點小東西，
    並說明要換金，我就拿幾千塊他，差不多五千元，換了這二張票，所以也算是貪
    小便宜」等語（見偵一卷第七十三頁反面）。「第一次他向我買了二千多元的陶
    藝品，用現金買的，後來他就交給我二張支票，說貨再慢慢給他，那一次他買了
    四、五千元的貨，吳先生並要求湊整數給他，所以我就再給他五千元，湊成一萬
    元」等語（見偵二卷第一百一十九頁）。「吳炎坤第一次給我九萬多元那一張，
    第二次給我十五萬多那張，第三次給我吳炎坤那一張，我沒有給他貨及現金，我
    覺得怪怪的，因為我只要銷貨，第三次拿票也沒有拿貨，他說他下次就要大量出
    貨了。我認為那個人叫吳炎坤，因為那三張有一張是吳炎坤的票，那三張票沒有
    背書」等語（見偵一卷第一百二十頁）。「第一次是兩、三千元現金交易，第二
    次拿票，九萬元、十五萬元兩張，他先拿貨品，並說其餘這些餘額是他以後陸續
    要進貨的錢」等語；「他先後拿兩張票，第一次拿票來的時候挑了約一些貨物，
    合起來約五千元，以後才來挑其餘的貨物。第二次拿票來，並沒有挑到貨物，他
    說要給我他一點現金，我沒有付給他，他說以後再來挑貨，之後就沒有見過他」
    等語（見本院審理筆錄第三十一、三十二頁、第三十四頁反面、第三十五頁）。
    皆供明被告取得系爭票據之金額皆為一萬元，足認被告取得系爭票據之金額與票
    面金額相較，確屬係以不相當之代價取得之票據。又被告雖辯稱未曾於檢察官偵
    查中供稱：以現金五千元之代價取得系爭票據云云，然經本院勘驗偵一卷九十二
    年五月二十日偵查筆錄結果，被告確曾供稱以現金五千元之代價換得系爭支票（
    不含貨品之價格）等語（見本院卷勘驗筆錄譯文），其所辯不足採信。
四、就被告是否明知系爭支票係無法兌現之票據及被告是否施用詐術部分：查被告與
    吳姓男子並不相識，突以不明來歷之票據向被告要求給付現金，被告拒絕後始改
    稱向被告購買貨品，顯見該吳姓男子之目的並非向被告買貨，而係以系爭票據換
    取現金。如系爭票據係得以兌現之票據，該男子自可於提示日向銀行提示請求付
    款即可，為何以系爭二十四萬六千八百元之金額換取被告區區一萬元之現金及貨
    品？又該男子最後一次以系爭十五萬元之支票，要求被告給付其一點現金，被告
    拒絕後，竟平白交付該票據予被告，事後不聞不問，而未取得任何貨品，均在在
    與常情不符，而被告經營「忙裏偷閒」餐廳與「蓮香亭」陶藝工作室，並非毫無
    社會經歷或弱智之人，焉有不知系爭票據有異之理。且參酌被告自身亦供稱當時
    查覺交易有異常情等語（見本院審理筆錄第三十一頁）。因此足認被告於取得該
    票據之初即明知系爭票據係無法兌現之票據，其持以向告訴人詐稱借款，自係施
    用詐術之行為。又前開發票人尚淂企業有限公司之支票存款帳戶，早已於同年八
    月二十九日成為銀行拒絕往來戶，此有台灣票據交換所退票理由單、票據信用資
    訊連結作業查詢明細表各一紙附卷可證（見偵一卷第七、八十四頁），依此被告
    向告訴人詐稱借款之時，前揭支票既經銀行拒絕往來，告訴人如曾向銀行徵信，
    得知該票據係經拒絕往來之票據，自無帶同被告至證人丙○○及綽號國華之男子
    處為其保證借款之理。依此被告辯稱：被告向告訴人於借款之時告訴人曾經向銀
    行徵信云云，亦不足採。
五、綜上所述，本件事證已甚明確，被告以明知無法兌現之票據，施以詐術向告訴人
    詐稱借款，使告訴人陷於錯誤，受有為被告擔保付款之損害，被告詐欺之犯行堪
    以認定。
六、至被告辯稱告訴人係因系爭金額係使用於合夥事業故而出借款項，而被告確曾將
    系爭款項使用於合夥事業上；被告曾於票據上背書，不因系爭票據經拒絕往來，
    而免除票據上責任云云，縱認屬實，均與是否構成詐欺之犯行無涉，爰不再一一
    論述。
七、核被告所為，係犯刑法第三百三十九條第一項之詐欺取財罪。又被告先後二次犯
    行，時間緊接，犯罪構成要件相同，顯均係基於概括之犯意反覆為之，應依連續
    犯之規定論以一罪並加重其刑。爰審酌被告犯罪之動機、目的、手段、所詐騙之
    價值、迄今僅部分清償告訴人，未與告訴人達成和解，犯後尤矯言掩飾犯行，顯
    見被告犯後態度不佳，難認已有悔意等一切情狀，量處如主文所示之刑及如易科
    罰金之折算標準，以資懲戒。
據上論斷，應依刑事訴訟法第二百九十九條第一項前段，刑法第五十六條、第三百三
十九條第一項、第四十一條第一項前段，罰金罰鍰提高標準條例第一條前段、第二條
，判決如主文。
本案經檢察官  戊○○  到庭執行職務。
中      華      民      國    九十四    年      二      月      二      日
                                  臺灣臺南地方法院刑事第八庭
                      審判長  法  官  吳  勇  輝
                                              法  官  陳  映  佐
                                              法  官  蔡  直  青
右正本證明與原本無異。
如不服本判決，應於判決送達後十日內向本院提出上訴狀( 應附繕本 )。
                                              書記官  沈  建  杉
中      華      民      國    九十四    年      二      月    十五      日
附錄本案論罪科刑法條全文：
中華民國刑法第三百三十九條第一項：
意圖為自己或第三人不法之所有，以詐術使人將本人或第三人之物交付者，處五年以
下有期徒刑、拘役或科或併科一千元以下罰金。
